【裁判字號】    95,家訴,118
【裁判日期】    950922
【裁判案由】    履行契約等
【裁判全文】
臺灣臺中地方法院民事判決             95年度家訴字第118號
原      告    戊○
              乙○
              丁○
上列三人共同
訴訟代理人    王秋霜律師
被      告    丙○      住臺.
訴訟代理人    林益輝律師
上列當事人間請求履行契約等事件，本院於民國九十五年9月8日
言詞辯論終結，判決如下：
    主      文
被告應將坐落台中縣石岡鄉○○○段二二０地號（重測前為臺中
縣石岡鄉○○○段三九二之二地號）、地目田、面積壹捌貳捌點
伍伍平方公尺土地，應有部分各四分一，移轉所有權登記予原告
（即原告戊○、乙○、丁○各四分之一）。
訴訟費用由被告負擔。
    事實及理由
一、原告主張：
（一）兩造為同胞兄弟關係，原告戊○為長子、乙○為次子、丁
      ○為四子，被告則為三子。被告所有坐落於臺中縣石岡鄉
      ○○○段二二０地號（重測前為臺中縣石岡鄉○○○段三
      九二之二地號）、地目田、面積一八二八點五五平方公尺
      之土地（下稱系爭土地），為兩造之父林王（已於七十九
      年十二月五日死亡）所有，林王生前於七十三年十二月二
      十四日因年紀老邁，不願繼續管理家務，擬將名下不動產
      贈與兩造，遂召集兩造於家中協議，由原告戊○代筆書立
      不動產贈與移轉登記約定書（下稱系爭約定書），其中系
      爭約定書之原本由被告留存，其餘複寫本則分由原告三人
      留存。依系爭約定書第一條載明：「系爭二二０地號土地
      果（果園部分）由大、肆房即原告戊○、丁○接管；水
      田部分由次、參房即原告乙○與被告接管」，而當時原告
      戊○擔任公務員，乙○在臺南市開設立泰縫紉機行，丁○
      在高雄煉油廠任職，均無法取得自耕能力證明，依當時之
      法律規定，無法登記為系爭土地之所有權人，其中原告丁
      ○、乙○部分，本欲以原告丁○配偶林馮玉茹、乙○配偶
      林陳秀鳳以幫農身分辦理所有權登記，惟仍礙於土地法第
      三十條第一項規定農地不能移轉為共有，因此無法順利完
      成登記；另原告戊○部分則因系爭約定書第六條載明：「
      大房因急需現金週轉，將石岡小段二二０地號所有權狀，
      提供辦理抵押借貸金額以新臺幣（下同）五十萬元為限，
      大房應將第一條接管部分提供擔保，連同第二條接管部分
      ，暫登記參房名義代管，擔保部分俟貸款還清後再歸還大
      房自行接管。」其配偶即未辦理幫農身分，但礙於當時土
      地法第三十條第一項前段規定：「私有農地所有權之移轉
      ，其承受人以能自耕者為限，並不得移轉為共有。」嗣於
      七十五年六月五日經兩造口頭協議結果，決定由具有自耕
      農身分之被告具名辦理系爭土地之移轉所有權登記。
（二）兩造之父林王不幸於七十九年十二月五日過世，嗣於八十
      九年一月二十六日土地法第三十條公布刪除，放寬非自耕
      農取得農地之身分限制，依法原告三人自八十九年一月二
      十六日起始得向被告要求辦理移轉系爭土地應有部分所有
      權登記，故原告三人之請求權時效亦應自八十九年一月二
      十六日起算之。嗣因原告三人請求被告辦理移轉系爭土地
      應有部分所有權登記遭拒絕，原告三人即委請舅父壬○○
      、表兄甲○○居中多次協調，兩造終達成協議，同意將系
      爭土地分割為五筆，由兩造各自取得一筆，餘留一筆為道
      路之用，登記為兩造共有。詎被告竟反悔，迄今仍拒絕辦
      理所有權移轉登記予原告，原告不得以而提起本件訴訟。
      復依上述，兩造間於七十五年六月五日因礙於法令規定，
      以口頭約定將系爭土地借名登記在被告名義下，故原告三
      人自亦得以九十五年八月十七日之準備書二狀繕本送達被
      告時為終止前揭借名登記契約之意思表示，故兩造間之借
      名登記契約關係業因原告三人之終止而消滅，原告三人自
      得本於終止借名登記契約之法律關係，就渠等之應有部分
      ，訴請被告移轉登記系爭土地之所有權等語。並聲明：如
      主文所示。
二、被告則以：
（一）原告三人執於七十三年十二月二十四日由原告戊○書寫之
      系爭約定書，請求被告應將系爭土地應有部分移轉登記予
      原告三人，系爭土地於七十三年十二月前其所有權人為兩
      造父親林王，且依原告提出之系爭約定書，林王並未參與
      該約定書之簽立，此由系爭約定書上並無林王之簽章可稽
      。況林王之子女除兩造外，尚有二名女兒，依常情，不可
      能林王所有之土地僅由兩造自行協議贈與，而無林王二名
      女兒之參與。
（二）再者，倘林王生前於七十三年十二月間曾參與系爭約定書
      之簽立，則約定書內所載之土地移轉原因，又豈會於林王
      七十九年間過世後，以『繼承』為之，而非於七十三年至
      七十九年間以『贈與』方式辦理。上開土地係於七十五年
      七月八日以贈與為原因辦理所有權移轉登記予被告，贈與
      者為林王，縱林王曾於七十三年十二月間先預立贈與約定
      書面，但因原告三人於林王生前僅偶爾於年節時返家，關
      於林王之生活照顧及費用支出均係由被告負責，且被告於
      七十五年五月十二日向臺中縣石岡鄉農會清償貸款十二萬
      元，林王因此於七十五年七月八日反覆心意，將系爭土地
      贈與予被告，亦屬林王之自主意思，原告三人執系爭約定
      書請求被告辦理系爭土地應有部分之移轉登記，自屬無由
      。
（三）於七十三年十二月間系爭土地既為耕地，依當時土地法之
      相關規定應移轉予具有自耕能力者，且不得移轉為共有，
      然系爭約定書中並未載明俟法令變更可移轉登記予非具有
      自耕能力者或可移轉為共有時再行辦理之約定，故依民法
      第二百四十六之一規定，將耕地約定移轉為共有，該約定
      書內容違反強制規定，屬給付不能，應為無效，且於該約
      定書內，並無預期不能移轉登記之情形除去後，再為移轉
      登記之約定，且被告否認兩造間曾就系爭土地成立借名登
      記契約，故原告三人持無效之系爭約定書請求被告履行，
      顯無理由。況依理，自亦不能因八十九年一月間農業發展
      條例已修正無自耕能力者為農地之移轉登記後，致無效之
      系爭約定書恢復為有效。此外，自七十三年起迄今，系爭
      約定書已逾十五年時效，原告之請求權自亦已罹於時效而
      消滅。
（四）原告據以請求履行協議之契約，既係於七十三年十二月二
      十四日簽立之系爭約定書，因系爭約定書屬債權約定，且
      負有移轉義務者為系爭土地所有權人林王，但因林王嗣後
      又與被告間就系爭土地成立贈與契約，且已完成物權移轉
      登記，故原告三人自無法再持系爭約定書之債權約定，主
      張已取得系爭土地所有權之被告為移轉登記等語置辯。並
      聲明：原告之訴駁回。
三、得心證之理由：
（一）原告主張兩造為同胞兄弟關係，原告戊○為長子、乙○為
      次子、丁○為四子，被告則為三子。被告所有之系爭土地
      為兩造之父林王所有，林王生前於七十三年十二月二十四
      日召集兩造協議，由原告戊○代筆書立系爭約定書，其中
      系爭約定書之原本由被告留存，其餘複寫本則分由原告三
      人留存，且於系爭約定書中將系爭土地分歸兩造，但當時
      礙於土地法第三十條第一項前段私有農地所有權之移轉，
      其承受人以能自耕者為限之規定，兩造遂於七十五年六月
      五日口頭協議決定由具有自耕農身分之被告具名辦理移轉
      所有權登記，故兩造間就系爭土地成立借名登記契約等事
      實，業據提出戶籍謄本、除戶戶籍謄本、繼承系統表、不
      動產贈與移轉登記約定書、土地登記簿謄本、臺南市政府
      營利事業登記證、調解不成立證明書、分割方案分割圖、
      土地移轉登記協議書草案等件為證。然上開事實為被告所
      否認，並以前詞置辯，且提出贈與所有權移轉契約書、土
      地增值稅證明書及申報書、贈與稅免稅證明書、自耕能力
      證明書、繳款書、規費收據、證明書、切結書、遺產分割
      契約書等件為憑。經查：
      1.關於系爭約定書之真正部分：
        原告主張兩造於七十三年十二月二十四日當天書寫系爭
        約定書時，係由原告戊○以複寫紙書寫約定書內容，並
        同時由兩造蓋章，但因當天原告三人均係自外地返回老
        家，只有被告住在老家，並保管父親林王之印章，故系
        爭約定書之原本亦係由被告保管，而系爭約定書中僅原
        本蓋有林王之印章，其餘原告三人持有之複寫本均未蓋
        有林王之印章等語。被告固不否認其曾於系爭約定書上
        蓋章，惟抗辯稱其蓋章係在林王過世後始蓋章，且因為
        不識字，故不知悉系爭約定書之內容云云。
        觀諸被告到庭時先陳稱：「（原本是否有在你那裡？
          ）原本有，但是已經找不到。原本由我保管，我的已
          經不見了，原本是否有蓋父親的印章我不知道。我的
          那一份原本是否有蓋父親的印章我不知道。當初寫約
          定書時我並不在場，是他們寫好拿回來補印章，我補
          印章當時何人在場我不知道．．．」等語，但於原告
          訴訟代理人稱：「．．．調解時，他有跟調解委員講
          ，我原本是沒有帶來，去年五月十五日他有拿原本給
          舅舅壬○○看，原告三人都有看到，父親部分有蓋章
          ，被告部分他把印章塗掉，另外蓋一個自己的印章」
          等語時，被告復反覆稱：「調解時，我有說我沒有帶
          原本來，後來我回去找找不到，去年五月十五日我有
          拿原本給他們看，但是現在找不到。去年我有沒有拿
          給我舅舅看，我忘記了」等語（本院九十五年五月五
          日言詞辯論筆錄參照）。
        證人即兩造舅舅壬○○到庭證述略以：「（有無看過
          證據二的約定書？提示並告以要旨）有，九十四年五
          、六月間在被告家裡看過，被告在他家裡拿壹張影本
          給我看，我看的那一張林王底下沒有蓋章，我看影本
          後，我覺得怪怪，我請被告拿出原本，他就拿出原本
          給我看，原本那一張林王有蓋章，原本與影本內容一
          樣，我沒有問為何影本那張林王本沒有蓋章，林王是
          我的姊夫」「當時被告拿影本出來，有質疑是原告偽
          造的，所以我才請被告拿原本出來，他拿出來的原本
          被告的印文有被塗掉，另外再蓋其他顆印章，我沒有
          問為何會這樣」等語（本院九十五年八月十一日言詞
          辯論筆錄參照）。
        證人即兩造之同胞姊妹己○○○、辛○○、庚○○到
          庭均證述略以：「（有無見過證二的約定書？）我們
          都有看過，兩造四個人在蓋章時我們都有在場，父親
          印章都是丙○保管所以父親沒有蓋章，所以約定書只
          有四個人蓋章，丙○那一份有蓋我父親的章，但是其
          他三兄弟的約定書並沒有我爸爸的印章，因為我爸爸
          的印章是丙○保管，至於丙○當時為何未蓋父親的章
          ，我也不知道，我們都有看過我爸爸有蓋章的那一份
          ，有蓋父親章的約定書與其他三份的約定書內容都一
          樣，約定書的正本（按即原本，下同）我們有看過，
          我們去年（按即九十四年）中秋節回去時，丙○有拿
          正本出來給我們看。他的正本應該沒有遺失」等語（
          本院九十五年七月五日辯論筆錄參照）。
        再就兩造均不爭執之八十年一月二十九日「約定書」
          及九十年六月四日「協議書」（參九十五年七月五日
          辯論筆錄第五頁）觀之，其中八十年一月二十九日「
          約定書」載明「依據先父七十三年十二月二十四日不
          動產贈與移轉約定書（按即系爭約定書）第五條約定
          事項末段另約定事項如下‧‧‧。」另九十年六月四
          日「協議書」亦載明「一、土地坐落石岡鄉○○段地
          號２３、２８、３３、１５６號建地（此均為重前地
          號，現地號為同段第七號、四０號、三九號及新岡尾
          段第一七七號建地）面積約一六六坪為配合祖厝重建
          工程‧‧‧」，有該約定書及協議書各再卷可稽。是
          如本件系爭約定書不存在或係如被告辯稱之偽造，則
          兩造何以於八十年一月二十九日書立前開約定書，更
          載明係依據系爭約定書第五條而另為約定；再者，前
          述協議書所載之建地２３號建地，即為系爭約定書第
          五條所載之住宅區建地，其餘第２８號、３３號及第
          １５６號建地，則屬系爭約定書第三條所載之建地，
          此觀之卷附土地登記謄本即明。綜上，系爭約定書非
          但存在，且於被告七十五年七月八日辦理系爭土地移
          轉登記為其所有後之八十年一月二十九日、九十年六
          月四日，均為兩造所承認，更依系爭約定書另為前開
          約定或協議，則系爭約定書應為真正益為灼然。
        是衡之上情，縱被告未將系爭約定書原本提出於本院
          ，惟依被告先後反覆不一之陳述及證人即兩造舅舅鍾
          德集與兩造同胞姊妹己○○○、辛○○、庚○○之證
          言內容，堪信原告主張系爭約定書僅原本蓋有兩造父
          親林王之印章，且該原本由被告持有之事實為真正。
          惟依系爭約定書前言載明：「本人（即林王）因年紀
          老邁不願繼續管理家務，願將所有不動產全部贈與膝
          下四大房子孫自行管理．．．」；及第一條載明：「
          坐落石岡小段．地號．地目．面積．公頃（農業區）
          果（果園部分）由大、肆房（即原告戊○、丁○）
          接管；水田部分由次、參房（即原告乙○與被告）接
          管」；另第六條載明：「大房因急需現金週轉，將石
          岡小段二二０地號所有權狀，提供辦理抵押借貸金額
          以五十萬元為限，大房應將第一條接管部分提供擔保
          ，連同第二條接管部分，暫登記參房（即被告）名義
          代管，擔保部分俟貸款還清後再歸還大房自行接管。
          」縱系爭約定書於當初書立時，未據載明第一條所指
          土地為系爭二二０地號，然兩造對此並不爭執。據此
          ，依上開事證，既足認兩造與其父親林王曾於七十三
          年十二月二十四日簽立系爭約定書為真正，且林王原
          意係欲將系爭土地分歸兩造各得四分之一。
      2.關於兩造間借名登記契約有效成立部分：
        本件系爭土地嗣後於七十五年六月五日以『贈與』為原
        因移轉全部所有權予被告，其事實究為該土地應分歸兩
        造應有部分各四分之一，但礙於自耕能力規定，致原告
        三人應分得部分暫借被告之名義為登記？抑或係林王基
        於將系爭土地全部贈與被告之意思而為移轉登記？原告
        主張於七十五年六月五日經兩造口頭協議結果，決定由
        具有自耕農身分之被告具名辦理系爭土地之所有權移轉
        登記（即原告三人部分由被告出名登記）等語。惟被告
        否認上情，並抗辯稱系爭土地係林王贈與所得云云，並
        提出不動產贈與契約書等件為證。查，觀諸卷附系爭土
        地之土地登記簿謄本記載，雖被告於七十五年六月五日
        以『贈與』原因而移轉登記為系爭土地所有權人，然原
        告否認被告取得系爭土地原因之真正，但被告未能舉證
        以實其說，自難為有利於被告之認定。且經參酌證人即
        兩造姊妹己○○○、辛○○、庚○○到庭另證述：「．
        ．．約定書第一條農業區的部分是四個兄弟均分（指兩
        造），當初先過戶給丙○是因為原告三人沒有自耕農身
        分，所以才先寄名在丙○名下，不是因為丙○有繳貸款
        ，所以將所有農地給丙○，我父親做人很公正，不會這
        樣做，系爭土地有向農會貸款十二萬元，十二萬元是戊
        ○拿去用，三個兄弟先各出四萬元還給農會，再由戊○
        各清償四萬元給三位弟弟，十二萬元是由丙○拿去農會
        辦理清償」「（辦理土地移轉的物權契約上，『林王』
        的簽名，是否妳們父親的簽名？）那不是我父親的字，
        我父親不會寫字。我父親不會寫自己的名字」「（在父
        親生前，妳們有無聽到系爭土地全部贈與給丙○？）沒
        有聽過」「（何時看過證二約定書？）國曆七十五年六
        月，在老家看過，當時四個兄弟都有在場，有拿出肆份
        ，包含丙○持有的原本那份。那時候我父親還沒有過世
        。因為那時候原告有要求要過戶所以才將約定書拿出來
        。我們看到時，雙方都已經蓋好印章」等語（同上開九
        十五年七月五日筆錄）。是衡之上情，足認系爭農地雖
        曾向農會抵押貸款十二萬元，惟其實際之貸款人及清償
        人均原告戊○，被告僅係持該十二萬元前往農會辦理清
        償之人，並非貸款人亦非清償人甚明；是原告主張系爭
        土地雖於七十五年六月五日以『贈與』為由，全部移轉
        登記在被告名下，但其中有四分之三部分為原告三人借
        被告名義登記乙情，堪信為真正。
（二）按當事人約定，一方（借名者）經他方（出名者）同意，
      而就屬於一方現在或將來之財產，以他方之名義，登記為
      所有人或其他權利人，即為借名契約。在現行法下，借名
      契約乃無名契約，依私法自治原則，當事人基於特定目的
      而訂立借名契約，自無不可，故當事人間之權利義務，應
      先依雙方當事人之契約內容而定，契約未約定者，則以補
      充解釋之方法定之，並參考民法關於委任之相關規定（參
      詹森林著「借名登記契約之法律關係」，臺灣本土法學雜
      誌，第四三期，二００三年二月，頁一二九）。又借名登
      記為無名契約，性質類如委任，參諸民法第五百四十九條
      第一項「當事人之任何一方，得隨時終止委任契約。」之
      規定，原告等人以九十五年八月七日之準備書二狀為終止
      借名登記契約之意思表示，因而終止本件借名登記契約，
      於法即無不合。又原告等人於借名登記契約終止後，自得
      依民法第五百四十一條第二項「受任人為自己之名義，為
      委任人取得之權利，應移轉於委任人。」之規定，請求被
      告將原告三人可取得之應有部分，移轉登記予為原告三人
      公同共有。
四、綜上所述，兩造之父林王生前於七十三年十二月二十四日召
    集兩造協議，由原告戊○代筆書立系爭約定書，並將系爭土
    地分歸兩造各四分之一，但礙於當時土地法第三十條第一項
    前段規定：「私有農地所有權之移轉，其承受人以能自耕者
    為限，並不得移轉為共有。」嗣於七十五年六月五日經兩造
    口頭協議結果，決定由具有自耕農身分之被告具名辦理移轉
    所有權登記，嗣於八十九年一月二十六日土地法第三十條公
    布刪除，放寬非自耕農取得農地之身分限制，原告三人以九
    十五年八月十七日之準備書二狀繕本送達被告時為終止前揭
    借名登記契約之意思表示，故兩造間之借名登記契約關係業
    因原告三人之終止而消滅，原告三人自得本於終止借名登記
    契約之法律關係，訴請被告移轉登記系爭土地之應有部分各
    四分之一。從而，原告三人終止系爭借名登記契約，並類推
    適用委任關係終止、消滅後回復原狀之規定，提起本件訴訟
    ，為有理由，應予准許。
五、本件事證已臻明確，兩造其餘攻擊防禦方法，核與判決結果
    不生影響，爰不逐一論述。
六、訴訟費用負擔之依據：民事訴訟法第七十八條。
中    華    民    國    95    年    9     月    22    日
                  家事法庭            法  官  簡賢坤
以上正本係照原本作成。
如對本判決上訴，須於判決送達後二十日之不變期間內，向本院
提出上訴狀。
中    華    民    國          年    9     月    22    日
                                      書記官  林錦源


司法院資訊處製作；財團法人民間司法改革基金會備份。
